【裁判字號】    97,易,1136
【裁判日期】    970807
【裁判案由】    妨害自由
【裁判全文】
臺灣臺北地方法院刑事判決              97年度易字第1136號
公  訴  人  臺灣臺北地方法院檢察署檢察官
被      告  乙○○
選任辯護人  郭憲彰律師
上列被告因妨害自由案件，經檢察官提起公訴（97年度偵字第67
13號、選偵字第6號），本院判決如下：
    主  文
乙○○以加害身體之事，恐嚇他人致生危害於安全，處有期徒刑
肆月，如易科罰金，以新臺幣壹仟元折算壹日。
    事  實
一、緣民國97年1月12日所舉行的第7屆立法委員選舉，中央選舉
    委員會擬採取一階段領票方式投票（即選民同時領取立法委
    員及全國性公民投票之選票），然臺北市選舉委員會擬採取
    兩階段領票方式投票（即選民分開領取立法委員及全國性公
    民投票之選票），臺北市長甲○○就此並公開表示堅持兩階
    段方式投票，而引起中央與地方的政治爭議，乙○○不滿甲○○就此所發表的言論，竟基於恐嚇之犯意，於96年11月29
    日，將羊睪丸2顆及標題為「抗議甲○○誣指中選會是黑機
    關」的信件放置在包裹內，利用不知情的大榮汽車貨運股份
    有限公司前往其位於高雄市○○路282號住處收取該包裹後
    ，於同年月30日12時許運送至臺北市政府，由市長室簽收，
    嗣於同年12月2日上午10時許，市府秘書處機要科專員丙○○開拆該包裹，赫然看見其內放置的動物器官及抗議信件，
    認為此將有危及市長甲○○的人身安全，立即向上呈報，甲○○知悉後乃心生畏懼，足生危害於安全。
二、案經被害人甲○○訴由臺北市政府警察局信義分局報告臺灣
    北地方法院檢察署檢察官偵查後起訴。
    理  由
一、證據能力部分：本件認定事實所引用之下列卷內卷證資料（
    包含人證與文書證據、物證等證據），並無證據證明係公務
    員違背法定程式所取得，且被告乙○○於審判期日對本院提
    示之該卷證均未就證據能力表示爭執，又卷內之文書證據，
    亦無刑事訴訟法第159條之4之顯有不可信之情況與不得作為
    證據之情形。綜上，依刑事訴訟法第159條至159條之5之規
    定，本件認定事實所引用之本件卷證所有證據（包含人證與
    文書證據、物證等證據），均有證據能力，合先敘明。
二、訊據被告矢口否認有恐嚇犯行，辯稱：伊是為了表達抗議，
    才寄送上開包裹，信件內容並無任何恐嚇的言語，至於所附
    的羊睪丸，是滷過的可以食用，並不會造成心理上的恐懼，
    這是伊表達言論自由的範疇，不應構成犯罪云云。然查：
    (一)被告前揭時、地，為表達不滿甲○○就前揭政治爭議事件
      所發表的言論，而將羊睪丸2顆及標題為「抗議甲○○誣
      指中選會是黑機關」的信件放置在包裹內，委請貨運公司
      前來將該包裹運送至臺北市政府等事實，為被告於偵、審
      中所坦認，且經證人即貨運公司的司機林坤龍於警詢中證
      述屬實，並有寄送之託運單、包裹的照片等件（見96年度
      他字第10364號卷第72至74、97至98頁）附卷可稽。
    (二)按刑法第305條之恐嚇罪，所稱以加害生命、身體、自由
      、名譽、財產之事，恐嚇他人者，係指以使人生畏怖心為
      目的，而通知將加惡害之旨於被害人而言；至於危害通知
      之方法，亦無限制，無論明示之言語、文字、動作或暗示
      其如不從將加危害，苟已足使對方理解其意義之所在，並
      足以影響其意思之決定與行動自由者均屬之，應本於社會
      客觀經驗法則以為判斷（最高法院81年度臺上字第867號
      判決要旨參照）。查，該包裹運抵後由市長室簽收，嗣經
      處理的專員丙○○開拆後，看見其內放置的動物器官及抗
      議信件，感到不安，認為此將有危及市長甲○○的人身安
      全，乃立即向上呈報等情，業據證人丙○○於本院審理時
      證稱：（你收到後如何處理？）伊星期一早上就跟陳慶安
      參議兼機要組組長報告，他就叫伊跟信義分局報案…伊到
      信義分局製作報案筆錄後，伊有上一個簽呈給市長，將整
      個案件信義分局處理的過程及報案後的相關資料呈給市長
      ，裡面就有附這些包裹內容的照片及信件的影本，（你當
      時看過包裹內容後的第一個反應如何？）收到當然會感覺
      怕怕的，因為從未收過這種包裹，伊是先開包裹後看到裡
      面的東西就感覺怕怕的，因為沒有看過這種東西，之後才
      看信函，從這次以後，伊收到寄給市長的包裹，如果是盒
      子都會比較謹慎一點等語明確（見本院97年6月11日審判
      筆錄），並有證人丙○○就本件呈報的簽呈資料（附於本
      院卷）在卷足憑。是以證人丙○○開拆該包裹後，立即感
      到惶恐不安的反應，再參以當時中央與地方就前揭選舉事
      務的爭議，進而引發對立情勢，政治立場不同的民眾亦為
      此情緒甚為憤激，此情亦廣經媒體披露，並有該新聞報導
      在卷可憑（見同前他字卷第92至96頁），則在此種對立的
      氛圍下，被告竟以包裹內放置動物的器官，又表明其是不
      同的政治立場，就此客觀上觀之，確實足以使人心生畏懼
      ，是被告辯稱前揭寄送的包裹內容並不會使人感受到害怕
      云云，難以憑採。至於被告之選任辯護人又以：之前馬英
      九講說要讓陳水扁死的很難看，及有一隊員說要用刺刀從
      陳水扁的腦門插進去，這樣的行為，比本件被告單純的寄
      發煮熟的器官嚴重，都不認為是恐嚇，本件亦不應認為是
      恐嚇云云，即令辯護人此部分所述屬實，然此究與本案相
      關的基礎事實不同，自據以比附援引。
    (三)依證人甲○○於本院審理時所述：（你看到這份書面報告
      及聽到口頭報告時的感受如何？）看到這份報告及照片，
      伊很清楚寄件人有威脅的意圖，因為伊不知道他的身分，
      也不清楚他是不是有危險的人，伊也不知道他是否有進一
      步的企圖，所以當然會擔心辦公室同仁及家人的安全，伊
      想任何人收到類似的信件都會有相同的反應，（因為這次
      收到乙○○的包裹後，你個人是否有指示市政府的同仁加
      強對來信安全的檢查？）有，尤其那陣子剛好是一、二階
      段的選舉期間，所以市政府機要組同仁非常擔心，會再收
      到類似的信件，及包裹的安全性，所以伊有指示任何包裹
      來都要加強檢查，（這樣一對不明動物的睪丸，是否讓你
      及接觸過的同仁感到恐怖及威脅？）就是因為同仁感到威
      脅，才會對以後收到的包裹都特別的加強安全檢查等語（
      見本院97年7月23日審判筆錄）。是被害人甲○○知悉上
      情後，確實因此感到人身安全遭受威脅而心生畏懼。被告
      之選任辯護人雖以：本件寄送的是滷過可以食用的羊睪丸
      ，以甲○○本身的學經歷，並不會因此受到畏懼云云。然
      查，被害人甲○○對於被告根本毫無所悉，被告又表明其
      與被害人甲○○是相對立的政治立場，則被害人甲○○對
      於來路不明、又不甚友善之人，突如而來寄送動物器官的
      舉措，確實會感受到自身身體安全受到威脅而惶恐不安，
      此在任何人處於相同的情況下皆然，自與被害人甲○○本
      身的學經歷無涉。
    (四)被告雖辯稱是為了表達抗議，並無恐嚇的犯意，並主張其
      行為是言論自由保障的範疇云云。然查，被告寄送本件包
      裹當時，國內正為了選舉的爭議而紛擾不休，政治立場不
      同的民眾情緒亦甚為憤激，已如前述，以被告熱衷政治的
      程度，對此情自無不知之理，惟其仍於此敏感時刻寄送內
      含動物睪丸的包裹與政治立場對立之人，怎麼可能會不知
      道此舉有使立場相左之人感受到惡害相脅之意？被告既明
      知此情，僅為表達一己不滿的情緒而寄送內含動物器官的
      包裹，難謂其無恐嚇之犯意。又言論自由為憲法第11條所
      保障之人民基本權利之一，國家應給予最大限度之維護，
      俾其實現自我、溝通意見、追求真理及監督各種政治或社
      會活動之功能得以發揮。惟為兼顧對個人名譽、隱私及公
      共利益之保護，法律尚非不得對言論自由依其傳播方式為
      合理之限制（司法院大法官會議釋字第509號解釋意旨參
      照）。換言之，言論自由乃人之外在表現自由，不免與他
      人自由或權利發生衝突，為兼顧他人權利及公共利益之保
      護，言論自由亦有其限界，是言論自由及維護他人權利同
      受憲法平衡保障，此一理念反應於我國憲法下位階規範之
      刑法上，對人生命、身體法益之保護以刑法殺人、傷害、
      恐嚇罪等罪相制衡，目的即係在於賦予言論自由合理之約
      束及規範，違之者，自仍應負刑事責任。本件即令如被告
      所稱為表達一己的言論，仍可以適當並不損及他人權利的
      方式表達，被告竟不徇此途，反以前揭內含動物器官的包
      裹寄送與被害人甲○○，使之因此感受到不安、畏懼，此
      舉實已逾越表現自由之必要性及適當性，且危及他人人身
      安全，當非追求真理或發揮監督政治或社會活動之功能所
      可比擬，難認被告前開言論應受到憲法言論自由之保障，
      被告誤解憲法言論自由之真意，主張其行為仍在言論自由
      之範疇而否認犯罪云云，自不足採。
綜上所述，被告前揭否認犯罪之辯解，核屬臨訟飾卸之詞，委無
足取，本件被告恐嚇危害安全犯行已經證明，應依法論科。
三、核被告所為，係犯刑法第305條之恐嚇危害安全罪。被告利
    用不知情的貨運業者，以達到其寄送前揭包裹的目的，為間
    接正犯。爰審酌被告為表達一己不滿的情緒，不思以理性方
    式而為，竟以前揭方式使被害人甲○○心生恐懼，被告犯後
    又一再以言論自由飾詞否認，犯罪後態度不佳，但念及被害
    人甲○○於本院審理時已表示就此不再追究之意等一切情狀
    ，量處如主文所示之刑，並諭知易科罰金之折算標準。至於
    公訴意旨認為前揭信函亦屬恐嚇的行為，然觀之該信函的內
    容，並無任何加害生命、身體、自由、名譽、財產之言語，
    是此部分自不構成刑法第305條之恐嚇罪。惟因被告該部分
    之行為倘成立犯罪，與前述其成立犯罪部分，為單純上一罪
    關係，爰不另為無罪之諭知，併此敘明。
據上論斷，應依刑事訴訟法第284條之1、第299條第1項前段，刑
法第305條、第41條第1項前段，刑法施行法第1條之1，判決如主
文。
本案經檢察官楊碧瑛到庭執行職務。
中    華    民    國    97    年    8     月    7     日
                  刑事第七庭    法  官  許泰誠
以上正本證明與原本無異。
如不服本判決，應於判決送達後10日內，向本院提出上訴狀。
                                書記官  劉麗英
中    華    民    國    97    年    8     月    7     日
附錄本案論罪科刑法條全文：
刑法第305條
（恐嚇危害安全罪）
以加害生命、身體、自由、名譽、財產之事，恐嚇他人致生危害
於安全者，處 2 年以下有期徒刑、拘役或 3 百元以下罰金。


司法院資訊處製作；財團法人民間司法改革基金會備份。
